臺灣雲林地方法院民事判決
                                      109年度訴字第708號
原      告  林國村  
訴訟代理人  蔡金保律師
被      告  財政部國有財產署中區分署雲林辦事處即林明文  
            之遺產管理人

法定代理人  張能軒  
訴訟代理人  吳柔慧  
被      告  朱福春  
            朱炳縈  
上列當事人間分割共有物事件，本院於民國110年2月19日言詞辯
論終結，判決如下：
    主  文
兩造共有坐落雲林縣○○鄉○○段00000 地號土地，面積5,075平方
公尺，其分割方法為如附圖即雲林縣北港地政事務所複丈日期民
國109 年11 月26日土地複丈成果圖所示：編號A ，面積2,537平
方公尺之土地分歸被告朱福春、被告朱炳縈共同取得，依應有部
分各2分之1比例保持共有；編號B，面積1,269平方公尺之土地分
歸被告林國村單獨所有；編號C，面積1,269平方公尺之土地分歸
被告財政部國有財產署中區分署雲林辦事處即林明文之遺產管理
人單獨所有。
訴訟費用由兩造按附表一所示比例負擔。
    事實及理由
壹、程序事項
一、原告之訴，有原告或被告無當事人能力者，法院應以裁定駁
    回之。但其情形可以補正者，審判長應定期間先命補正。民
    事訴訟法第249條第1項第3款定有明文。本件坐落雲林縣○○
    鄉○○段00000 地號土地（下稱系爭土地）之共有人林明文於
    起訴前之民國94年12月29日死亡，欠缺當事人能力，原告逕
    以林明文為本件被告，訴訟要件即有欠缺，而林明文死亡後
    ，無人繼承，有戶籍謄本及繼承系統表在卷可憑（見本院卷
    第33至47頁），本院家事庭於109年8月31日以109年度繼字
    第831號裁定選任被告財政部國有財產署中區分署雲林辦事
    處為林明文之遺產管理人，業經本院調取上開卷宗審閱無訛
    ，原告於本件訴訟以通常訴訟程序繫屬前，已更正當事人為
    被告財政部國有財產署中區分署雲林辦事處即林明文之遺產
    管理人，堪認其當事人能力之欠缺已獲補正，先予敘明。
二、被告朱福春、被告朱炳縈經合法通知，均未於最後言詞辯論
    期日到場，核無民事訴訟法第386 條所列各款情形，爰依原
    告之聲請，由其一造辯論而為判決。
貳、實體部分
一、原告起訴主張略以：
  ㈠系爭土地為一般農業區之農牧用地，面積5,075平方公尺，由
    兩造共有，應有部分如附表一所示，兩造就系爭土地未訂有
    不能分割之期限，亦無因物之使用目的不能分割情事，且共
    有人間無法達成協議，依民法第823 條第1 項規定，原告自
    得隨時請求分割系爭土地。
  ㈡綜上，聲明：請求裁判分割系爭土地。
二、被告抗辯略以：
  ㈠被告財政部國有財產署中區分署雲林辦事處即林明文之遺產
    管理人辯以：系爭土地本署提出之分割意見如下：
  ⒈變賣分割共有土地分配價金。（請指定公正之鑑價單位鑑價
    後，依鑑價結果將被繼承人持有部分，出售其他共有人。）
  ⒉若無法分配價金，請分配單獨所有空地且臨路。
  ⒊若無法分配單獨所有空地，惟地上有建築改良物者，需符合
    國有財產法第42條第1項第2款規定，建築物需於82年7月21
    日前建築使用至今，再行分配單獨所有土地且臨路。
  ㈡被告朱福春、被告朱炳縈均未於言詞辯論期日到庭，亦未提
    出書狀作何聲明或陳述。
三、本院之判斷：
  ㈠按各共有人，除法令另有規定外，得隨時請求分割共有物。
    但因物之使用目的不能分割或契約訂有不分割之期限者，不
    在此限。共有物之分割，依共有人協議之方法行之。分割之
    方法不能協議決定，或於協議決定後因消滅時效完成經共有
    人拒絕履行者，法院得因任何共有人之請求，命以原物分配
    於各共有人。以原物為分配時，因共有人之利益或其他必要
    情形，得就共有物之一部分仍維持共有。民法第823 條第1
    項、第824 條第1 項、第2 項第1 款前段、第4 項分別定有
    明文。查系爭土地為一般農業區農牧用地，面積5,075 平方
    公尺，由兩造共有，應有部分如附表一所示，有系爭土地登
    記第一類謄本在卷可憑（見本院卷第29 至31 頁），而原告
    主張兩造就系爭土地並無不為分割期限之約定，亦無使用目
    的上不能分割之情事，兩造無法達成分割協議之事實，未見
    被告就此爭執，堪認為真實，則原告依上開規定，訴請裁判
    分割系爭土地，核屬有據，應予准許。
  ㈡次按共有人因共有物分割之方法不能協議決定，而提起請求
    分割共有物之訴，應由法院依民法第824 條命為適當之分配
    ，不受任何共有人主張之拘束；惟定共有物分割之方法，固
    可由法院自由裁量，但仍應斟酌各共有人之意願、共有物之
    性質、價格、分割前之使用狀態、經濟效用、分得部分之利
    用價值及全體共有人之利益等有關情狀，定一適當公平之方
    法以為分割（最高法院74年度第1 次民事庭會議決議( 二)
    、49年台上字第2569號判決、96年度台上字第108 號判決意
    旨參照）。經查：
  ⒈按每宗耕地分割後每人所有面積未達0.25公頃者，不得分割
    。但本條例中華民國89年1月4日修正施行前之共有耕地，得
    分割為單獨所有。農業發展條例第16條第1項第4款定有明文
    。查系爭土地為一般農業區之農牧用地，為農業發展條例第
    3條第11款所稱之耕地，自有同條例第16條之適用。而系爭
    土地，依農業發展條例第16條第1項第4款得分割為3筆土地
    ，其中被告朱福春及被告朱炳縈應維持共有關係，不得分割
    單獨所有。且系爭土地為非已辦竣農地重劃之耕地，其分割
    不受面臨現有農水路之限制等情。業據雲林縣北港地政事務
    所109年7月23日北地四字第1090006216號函覆在卷（見本院
    卷第51至52頁），故系爭土地最多可分為3筆，且被告朱福
    春及被告朱炳縈應維持共有關係，始符合農業發展條例之規
    範，堪可認定。
  ⒉系爭土地除北臨大馬路外，其他三面未臨路，土地上並無建
    築物，但有三個大坑將用以作為魚池及太陽能發電等情，業
    據本院於109年9月24日會同兩造及地政人員履勘現場屬實，
    製有履勘筆錄、現場照片在卷可佐（見本院卷第101至109頁
    ），堪認為真。
  ⒊按原物分配顯有困難時，得變賣共有物，以價金分配於各共
    有人。民法第824條第1項第2款定有明文。故變賣共有物以
    價金分配之前提係「原物分配顯有困難」，本件被告財政部
    國有財產署中區分署雲林辦事處即林明文之遺產管理人雖主
    張系爭土地應予變價分割等語，然而，系爭土地面積達5,07
    5平方公尺，共有人僅4位，採用原物分配，並無土地細分不
    利使用之情形，堪認並無原物分配顯有困難之情事，故被告
    財政部國有財產署中區分署雲林辦事處即林明文之遺產管理
    人主張系爭土地應予變價分割等語，不符前開規定，難認可
    採。
  ⒋系爭土地上目前3個大坑坐落之位置，大致上2個大坑位於東
    側，1個大坑位於西側，據原告表示開挖要做魚塭，魚塭上
    再租給太陽能公司，因為要與朱家合用並出租給太陽能公司
    ，故希望土地能與朱家分在一起，將被告財政部國有財產署
    中區分署雲林辦事處即林明文之遺產管理人分在最旁邊，對
    附圖之分割方案沒有意見等語（見本院卷第129至130頁、第
    162頁），而被告財政部國有財產署中區分署雲林辦事處即
    林明文之遺產管理人到庭亦表示對附圖之分割方案沒有意見
    等語（見本院卷第162頁），故系爭土地如依附圖所示方式
    分割，將編號A ，面積2,537平方公尺之土地分歸被告朱福
    春、被告朱炳縈共同取得，依應有部分各2分之1比例保持共
    有；編號B，面積1,269平方公尺之土地分歸被告林國村單獨
    所有；編號C，面積1,269平方公尺之土地分歸被告財政部國
    有財產署中區分署雲林辦事處即林明文之遺產管理人單獨所
    有，所分配面積幾乎符合其等依原應有部分比例計算之面積
    ，且將東邊已開挖之2個魚池大坑坐落之位置分配與被告朱
    福春、被告朱炳縈，並將原告與被告朱福春、被告朱炳縈分
    配之土地相鄰，分割後各土地地形均甚方正，並均臨大馬路
    可供進出，無形成袋地之虞，符合原告及被告財政部國有財
    產署中區分署雲林辦事處即林明文之遺產管理人陳述之情形
    ，且無違農業發展條例之規定，堪認符合全體共有人利益，
    應為適當、公允之分割方法。爰就系爭土地分割方法諭知如
    主文第1 項所示。
  ㈢本院審酌各共有人依上開分割方案分得之土地面積均按其等
    應有部分比例換算，增減甚微，且分得之土地均臨大道路得
    對外通行，各共有人分得之土地價值應相差無幾，考量訴訟
    經濟，應無需令共有人再耗費數額非微之鑑價費用，透過囑
    託不動產估價師事務所估算各共有人分得土地之價值，復參
    酌兩造均未表明有需鑑價找補之必要；是以，本院認系爭土
    地分割方法如上，各共有人間應無互相金錢補償之必要。
四、末按因共有物分割、經界或其他性質上類似之事件涉訟，由
    敗訴當事人負擔訴訟費用顯失公平者，法院得酌量情形，命
    勝訴之當事人負擔其一部，民事訴訟法第80條之1 定有明文
    。分割共有物之訴，本質上屬無訟爭性之非訟事件，兩造本
    可互換地位。本件原告起訴雖於法有據，但被告之應訴實因
    訴訟性質所不得不然，本院認為訴訟費用由敗訴當事人負擔
    ，顯失公平，而應由兩造依其應有部分之比例分擔，較為公
    允，爰諭知如主文第2 項所示。
五、本案事證已臻明確，兩造其餘主張與攻擊防禦方法，經核均
    與本案判決結果無影響，爰不一一審酌，附此說明。
六、訴訟費用負擔之依據：依民事訴訟法第80條之1 、第85條第
    1 項但書。
中　　華　　民　　國　　110 　年　　3 　　月　　5 　　日
                      民事第二庭 法  官　洪儀芳

以上正本係照原本作成。
如不服本判決，應於送達後20日內向本院提出上訴狀並表明上訴
理由，如於本判決宣示後送達前提起上訴者，應於判決送達後20
日內補提上訴理由書（須按他造人數附繕本）。
中　　華　　民　　國　　110 　年　　3 　　月　　5 　　日
                                  書記官  林左茹


附表一
編號 共有人 應有部分 訴訟費用分擔之比例 1 財政部國有財產署雲林辦事處即林明文之遺產管理人 4分之1 4分之1 2 林國村 4分之1 4分之1 3 朱福春 4分之1 4分之1 4 朱炳縈 4分之1 4分之1 

附圖：雲林縣北港地政事務所複丈日期109年11月26日土地複丈
成果圖